【裁判字號】    99,上易,73
【裁判日期】    990324
【裁判案由】    侵權行為損害賠償
【裁判全文】
臺灣高等法院民事判決                  99年度上易字第73號
上  訴  人  甲○○
訴訟代理人  丁  ○
被上訴人    丙○○
訴訟代理人  乙○○
上列當事人間請求侵權行為損害賠償事件，上訴人對於中華民國
98年11月30日臺灣板橋地方法院98年度訴字第1253號第一審判決
提起上訴，本院於99年3月10日言詞辯論終結，判決如下：
    主  文
上訴駁回。
第二審訴訟費用由上訴人負擔。
    事實及理由
一、被上訴人主張：上訴人甲○○於96年11月28日上午7時47 分
    許，騎乘車號P92-969 號普通重型機車沿臺北縣新莊市○○
    路往中原路方向行駛，行經中平路385號前， 本應注意車前
    狀況並隨時採取必要之安全措施，依當時天候細雨，然光線
    尚良好、路面濕潤無缺陷、無障礙物、視距良好，並無不能
    注意之情形，竟疏未注意從後方追撞被上訴人騎乘之車牌M8
    W-633號普通重型機車， 致被上訴人受有右側遠端股骨粉碎
    性骨折之傷害，爰依侵權行為之法律關係，請求上訴人給付
    新臺幣（下同）45萬2,480元（包括：醫療費用74,833元、
    看護費用52,500元及精神慰撫金35萬元，扣除強制汽車責任
    保險理賠金24,853元），及自98年5月5日起算之法定遲延利
    息等情（被上訴人逾上開金額本息及對原審另一被告丁○之
    請求，經原審駁回後，被上訴人並未聲明不服）。
    被上訴人於本審聲明：上訴駁回。
二、上訴人對於因騎乘普通重型機車之疏忽，致被上訴人受有右
    側遠端股骨粉碎性骨折之傷害，就醫療費用及增加生活上需
    要之7 萬4,833元，精神慰撫金在5萬元範圍內均不爭執，惟
    以：(一)被上訴人對於看護費並未提出支出單據，亦未舉證證
    明由家人看護之事實，則看護費用52,500元不應准許。(二)上
    訴人工作僅兩年，每月薪資不到18,000元，尚需扣除勞健保
    及基本生活支出，被上訴人並未說明經濟狀況及因傷勢多次
    開刀受有之精神痛苦程度，則原審判決精神慰撫金35萬元實
    屬過高等語抗辯。聲明：(一)原判決關於命上訴人給付超過12
    萬4,833元本金部分外均廢棄。 (二)上開廢棄部分，被上訴人
    在第一審之訴駁回。
三、兩造不爭執之事實：
  (一)上訴人於96年11月28日上午7時47分許，騎乘車牌P92-969號
    普通重型機車沿臺北縣新莊市○○路往中原路方向行駛，行
    經中平路385號前，從後方追撞被上訴人騎乘之車牌M8W-633
    號普通重型機車，致被上訴人受有右側遠端股骨粉碎性骨折
    之傷害，有被上訴人提出之林口長庚紀念醫院（下稱長庚醫
    院）診斷證明書2紙在卷（原審調字卷第31-32頁）。
  (二)上訴人前開騎乘機車肇事之行為，業經檢察官聲請簡易判決
    處刑，再經原審法院以97年度交簡字第5894號刑事簡易判決
    以其過失傷害人，判處拘役30日，如易科罰金以壹仟元折算
    壹日確定，有聲請簡易判決處刑書、簡易判決可稽（原審調
    字卷第10-11頁）。
四、查上訴人於上開時間騎乘車牌 P92-969號普通重型機車，沿
    臺北縣新莊市○○路往中原路方向直行行駛，行經中平路38
    5號前， 當時下雨、日間自然光線，柏油路面濕潤、無缺陷
    、無障礙物，視距良好，上訴人並無不能注意之情事，竟疏
    未注意車前狀況，在看完後照鏡抬頭時始看見被上訴人之機
    車欲左轉進入中平國中，已來不及閃避及煞車，上訴人所騎
    機車車頭撞擊前方被上訴人之機車車尾，致被上訴人受有右
    側遠端股骨粉碎性骨折之傷害等情，有道路交通事故現場圖
    、道路交通事故調查報告表、上訴人之調查筆錄、被上訴人
    之交通事故談話紀錄表、現場及車輛受損照片等件可參（附
    於刑案板橋地檢署97年度他字第3685號卷第9-19頁），堪認
    上訴人有違反道路交通安全規則第94條第3項規定：「 汽車
    行駛時，駕駛人應注意車前狀況，並隨時採取必要之安全措
    施」之情事，且台灣省台北縣區車輛行車事故鑑定委員會鑑
    定同此意見，亦有北縣鑑字第971179號鑑定意見書足憑（原
    審調字卷第20-21頁）， 是上訴人之過失與被上訴人所受傷
    害間有相當因果，故被上訴人主張上訴人應負侵權行為之責
    任，洵屬有據。
五、按不法侵害他人之身體或健康者，對於被害人因此增加生活
    上之需要時，應負損害賠償責任；又不法侵害他人之身體、
    健康、名譽、自由、信用、隱私、貞操，或不法侵害其他人
    格法益而情節重大者，被害人雖非財產上之財害，亦得請求
    賠償相當之金額，民法第193條第1項後段、第195條第1項前
    段分別定有明文。上訴人上開過失行為不法侵害被上訴人之
    身體，依前揭規定，上訴人應負損害賠償責任，茲就被上訴
    人賠償之各項予以審酌如下：
  (一)醫療費用及增加生活上需要共計7萬4,833元部分：
    被上訴人主張：其因本件車禍受傷後，分別在新泰醫院及長
    庚紀念醫院治療，支出醫療費用合計3萬8,834元（包括救護
    車費用1,800元）； 出院後則前往瑞和復健科診所、御漢堂
    中醫診所進行復健，支出醫療費用合計18,800元；另購買醫
    療用品（如輪椅、助行器、棉花棒、紅藥水及紗布等）合計
    17,199元，總計支出7萬4,833元等情，業據提出醫療費用單
    據、救護車收據、統一發票、御漢堂中醫診所診斷證明書、
    費用明細及用藥明細等件為憑（原審調字卷第22 -41頁，訴
    字卷第40-43頁）， 核上開費用均因本件車禍事故而為必要
    之醫療費用，並為上訴人所不爭執，則被上訴人此部分請求
    ，應予准許。
  (二)看護費5萬2,500元部分：
    1.查被上訴人因本件車禍於96年11月28日至長庚醫院急診住
      院就醫，經醫師診斷為右側遠端股骨粉碎性骨折，經施以
      復位鋼板內固定手術治療後，至同年12月5日出院； 復於
      98年4月21日至4月25日止，住院施行移除鋼板手術治療。
      在其上開2次住院期間行動不便， 日常生活宜由他人全日
      照護為佳，出院後兩週內病況穩定，可縮減為半日照護等
      情，業據長庚醫院函覆綦詳，有該院98年9月30日（98）
      長庚院法字第0935號函可按（原審訴字卷第50頁）。是則
      ，被上訴人主張於上開住院期間合計11天，需他人全日看
      護照顧， 及出院後之2週各均有請人看護半天之必要明確
      。
    2.上訴人雖抗辯：被上訴人之家人是否真有看護事實，被上
      訴人並未提出支出看護費之單據為憑，不得請求看護費云
      云。然查被上訴人之傷勢於住院治療期間行動不便，確有
      他人全日看護之必要， 出院後之2週有他人看護半天之必
      要，已經長庚醫院函覆明確，上訴人猶否認被上訴人必需
      由其家人看護之事實，自無足採。又被上訴人雖係由配偶
      及母親輪流看護，惟親屬間之看護，縱因出於親情而未實
      際支付該費用，然其所付出之勞力，尚非不能以金錢為評
      價，而此種基於身分關係之恩惠，自不能加惠於加害人，
      而應比照一般看護情形，認被害人受有相當看護費之損害
      ，命加害人賠償，始符民法第193條第1項所定增加生活上
      需要之意旨，最高法院89年度台上字第1749號、92年度台
      上字第1626號判決均為相同見解可供參考。況被上訴人係
      受有右側遠端股骨粉碎性骨折之傷害，其配偶及母親之看
      護勢必付出相當之心力，應認看護費與職業看護有相當之
      金錢評價，始符公允，故上訴人上開辯解，應無可採。
    3.又一般醫院之看護收費標準， 平日之全日看護費用為2千
      100元，亦據長庚醫院函覆陳明，有上開函件可憑（ 原審
      訴字卷第50頁）。依被上訴人住院期間11天，得請求11天
      全日看護費用，及其2次出院後各得請求2週之半日看護費
      用，予以計算共計為5萬2,500元【（2,100x11）+（2,100
      ÷2x14x2）=23,100+29,400=52,500】。
  (三)精神慰撫金部分：
    1.查被上訴人因本件車禍事故受傷部位為粉碎性骨折，施行
      鋼板內固定手術，陸續回診復健，其後又需施行移除鋼板
      手術，已如上述，現今上下樓梯仍不自如，無法跑跳，遇
      有氣候變化大腿外側容易抽筋，仍須長時復建，生活有所
      不便，堪認其精神上受有相當痛苦， 則其依民法第195條
      規定，請求非財產上損害賠償，自屬有據。
    2.本院審酌：被上訴人為大學畢業，現任中平國中老師，每
      月薪資在5萬8,000元之列，名下有不動產、汽車及投資總
      額為151萬5,989元，業據被上訴人陳明（原審訴字卷第61
      頁反面），並有被上訴人在中平國中之薪資明細表、教職
      員請假卡畢業證書、稅務電子閘門財產所得調件明細表及
      戶籍謄本可按（原審調字卷第42-44頁，訴字卷第11-12頁
      ）。上訴人為高職肄業，現為作業員，每月收入約19,000
      元，業據其陳明（原審訴字卷第61頁反面），名下並無任
      何財產，亦有稅務電子閘門財產所得調件明細表足憑（原
      審訴字卷第14-15頁）。 本院審酌兩造上開身分地位、資
      力、被上訴人所受傷害不輕，已進行鋼板復位及移除鋼板
      手術，其後尚須復建，上訴人迄未向被上訴人道歉等一切
      情狀，原審核認之精神慰撫金35萬元，尚堪允適，上訴人
      指摘過高，應無足取。
  (四)依上所陳，被上訴人得請求之金額合計為47萬7,333元（74,
    833+52,500＋350,000=477,333）。
六、末按保險人依本法規定所為之保險給付，視為被保險人損害
    賠償金額之一部分；被保險人受賠償請求時，得扣除之，強
    制汽車責任保險法第32條定有明文。查被上訴人於本件事故
    發生後，已領取強制汽車責任保險理賠金24,853元，有新光
    產物保險股份有限公司函覆明確（原審訴字卷第49頁），則
    依上開規定，此部分應予扣除，故被上訴人得請求賠償之金
    額成為452,480元（477,333-24,853元=452,480）。 再給付
    無確定期限者，債務人於債權人得請求給付時，經其催告而
    未為給付，自受催告時起負遲延責任；其經債權人起訴而送
    達訴狀者，與催告有同一之效力，民法第229條第2項規定甚
    明。查兩造並未就本件車禍損害賠償事件為確定期限給付之
    約定，本件被上訴人於98年5月4日受領本件訴訟起訴狀繕本
    之送達，則依前揭規定，上訴人應自翌日即98年5月5日起負
    有給付遲延利息之責任，從而被上訴人訴請上訴人給付自原
    審起訴狀繕本送達翌日即98年5月5日起至清償日止，按民法
    第203條 規定之法定利率即週年利率5%計算之遲延利息，應
    屬正當，應予准許。
七、綜上所述，被上訴人依侵權行為之法律關係，請求上訴人給
    付被上訴人452,480元及自起訴狀繕本送達翌日即98年5月5
    日起加計法定遲延利息，為有理由，應予准許。原審為上開
    結論之判決，並無不合。上訴意旨指摘原判決不當，求予廢
    棄改判，為無理由，應予駁回。
八、據上論結：本件上訴為無理由，依民事訴訟法第449條第1項
    、第78條，判決如主文。
中    華    民    國    99    年    3    月     24    日
                  民事第一庭
                      審判長法  官  張耀彩
                            法  官  盧彥如
                            法  官  林金吾
正本係照原本作成。
不得上訴。
中    華    民    國    99    年    3     月    24    日
                            書記官  張淑芳

司法院資訊處製作；財團法人民間司法改革基金會備份。
